臺灣臺南地方法院民事判決　九十一年度訴字第一三○○號
　　原　　　告　丙○　○　○
　　被　　　告　乙　　○　○
右當事人間請求塗銷抵押權登記事件，本院判決如左：
    主      文
被告應將坐落臺南市○區○○段三二一地號土地及其上同段二三一二建號即門牌號碼
臺南市○○路四六號七樓之一建物，臺南市東南地政事務所於民國九十年三月二十七
日以東資地字第０五四二五０號收件，民國九十年三月三十日登記，設定權利範圍土
地為一萬分之一０八、建物為全部，存續期間均為民國九十年三月一日至一一０年三
月一日，權利價值本金最高限額新台幣壹佰萬之抵押權登記予以塗銷。
訴訟費用由被告負擔。
    事      實
甲、原告方面：
一、聲明：請求判決如主文所示。
二、陳述：
  (一)訴外人甲○○○與楊永欽基於誹謗之犯意，意圖散佈於眾，連續在民國（下同）
    八十八年五月間在臺南市○○路十八巷二十五號分別向不特定人傳述，訴外人楊
    永欽與原告有曖昧關係，足以毀損原告名譽之事，經鈞院以八十九年度易字第三
    九一號判決確定在案，又臺灣高等法院臺南分院以八十九年度訴易字第四九號侵
    權行為損害賠償事件判決甲○○○及楊永欽應賠償原告新台幣（下同）十八萬元
    確定，茲原告聲請向甲○○○強制執行之際始發覺其所有坐落臺南市○區○○段
    三二一地號土地及同段二三一二建號建物即門牌號碼臺南市○○路四六號七樓之
    一之房屋（下簡稱系爭土地及建物）業據甲○○○與被告通謀虛偽偽造債權金額
    一百萬元，共同隱匿財產設定抵押權（下簡稱系爭抵押權），其等偽造文書之行
    為已據臺灣高等法院臺南分院九十一年度上易字第八三０號及鈞院九十一年度易
    字第一０六號刑事判決確定在案，因此，被告與甲○○○間之系爭抵押權設定乃
    虛偽不實而為無效，為此，請求判決被告應將系爭土地及建物之系爭抵押權設定
    予以塗銷。
  (二)否認被告與甲○○○間有借貸關係，原告係從八十年五月間至八十六年四月間至
    甲○○○所經營之早餐店工作，至今甲○○○仍在賣早點，生意不錯，無須向被
    告借錢，且若先前已有借款，應會先辦理抵押權，何需遲至臺灣高等法院臺南分
    院侵權行為損害賠償民事判決確定後於九十年三月二十七日方設定。否認被告所
    提出證據之真正及證據能力，借據是可造假的，又儘管已將系爭土地及抵押權設
    定予穆淑女，亦可在設定第二胎、第三胎，何以需等到九十年三月才設定，若被
    告擔心系爭借款無法催討，應可立即到代書處寫借據及辦理抵押設定。
三、證據：提出臺灣高等法院臺南分院八十九年度訴易字第四九號民事判決、本院九
    十一年度易字第一０六號刑事判決（以上均為影本）、土地登記謄本、建物登記
    謄本各一份為證。
乙、被告方面：
一、聲明：請求判決駁回原告之訴。
二、陳述：
  (一)原告所述之刑事判決屬實。甲○○○與被告係母女關係，母女間相互借款，屬天
    經地義，但被告夫家認為王林邱妹應提出擔保物，方向臺南東南地政事務為抵押
    權登記，此乃為擔保債權之履行。抵押權登記與訴外人甲○○○、原告間之糾紛
    並無關連，原告乃挾怨報復，原告要求被告應共同賠償十八萬元，實不知以何判
    決作其依據。
  (二)甲○○○向被告陸續借款七十餘萬元，以支付房租、會款及償還債務，寫有借據
    ，被告均以現金給付，借款已全支付了。八十五年一月二十日之借款是被告給甲
    ○○○之紅包，但甲○○○執意說是向被告借的，所以寫有借據，八十八年有二
    張金額共計二萬五千元之借款，八十八年以前借款金額較少，所以不需設定抵押
    權，八十九年之後金額比較大，惟先前甲○○○有將系爭土地及建物設定抵押權
    與訴外人穆淑女，所以無法設定，直至八十九年十一月撤銷與穆淑女間之抵押權
    設定後，因被告先生住院，無時間辦理，有住院收據證明，八十九年十二月間被
    告出國，亦無法辦理，十二月間回國，有護照為憑，九十年一、二月被告在台北
    ，有交通罰鍰收據可稽，因此，被告根本沒有時間辦理設定，遲至九十年三月二
    十七日方設定，偽造文書刑事案件一審判決後因為出國而未上訴，且庭呈之證據
    多未在刑事案件審理時提出，因為知道母親甲○○○無力償還，為保障債權才設
    定的，甲○○○買房子係基於衝動，只有定金是甲○○○之存款，其餘各期款項
    均係向他人借貸而來的。
三、證據：提出護照、交通違規罰鍰收據各一份、所得稅扣繳憑單五紙、借據十張（
    以上均為影本）、成功大學醫學院附設醫院收據四份為證。
丙、本院依職權調閱臺灣高等法院九十一年度上易字第八三０號偽造文書等刑事案卷
    、八十九年度訴易字第四九號侵權行為損害賠償民事案卷，並向臺南市東南地政
    事務所調閱九十年三月二十七日收件字第五四二五０號登記申請書及附件原本、
    向世華聯合商業銀行股份有限公司永康分行調閱訴外人甲○○○之存放款資料及
    兩造之財產歸戶資料及八十四年至九十一年之所得稅申報資料到院。
    理      由
一、本件原告起訴主張：訴外人甲○○○與楊永欽基於誹謗之犯意，意圖散佈於眾，
    連續在八十八年五月間在臺南市○○路十八巷二十五號分別向不特定人傳述，訴
    外人楊永欽與原告有曖昧關係，足以毀損原告名譽之事，經本院以八十九年度易
    字第三九一號判決確定在案，又臺灣高等法院臺南分院以八十九年度訴易字第四
    九號侵權行為損害賠償事件判決甲○○○及楊永欽應賠償原告十八萬元確定，茲
    原告聲請向甲○○○強制執行之際始發覺其所有之系爭土地及建物業經甲○○○
    與被告通謀虛偽意思表示，偽造債權金額一百萬元並設定系爭抵押權，其等偽造
    文書之行為已據臺灣高等法院臺南分院九十一年度上易字第八三０號、本院九十
    一年度易字第一０六號刑事判決確定在案，因此，被告與甲○○○間之系爭抵押
    權設定乃虛偽不實而為無效，為此，請求判決被告應將系爭土地及建物之系爭抵
    押權設定予以塗銷。
二、被告則以：甲○○○與被告係母女關係，甲○○○陸續向被告借款七十餘萬元，
    以支付房租、會款及償還債務，寫有借據，被告均以現金給付，借款已全支付了
    。八十五年一月二十日之借款是被告給甲○○○之紅包，但甲○○○執意說是向
    其借的，所以寫有借據，八十八年有二張金額共計二萬五千元之借款，八十八年
    以前借款金額較少，所以不需設定抵押權，八十九年之後金額比較大，但被告夫
    家認為王林邱妹應提出擔保物，惟因先前甲○○○有將系爭土地及建物設定抵押
    權與訴外人穆淑女，所以無法設定，直至八十九年十一月撤銷與穆淑女間之抵押
    權設定後，因被告先生住院，八十九年十二月間被告出國，十二月間回國，九十
    年一、二月被告在台北，因此，被告無暇辦理設定，遲至九十年三月二十七日方
    辦理，偽造文書刑事案件一審判決後因為出國而未上訴，且庭呈之證據多未在刑
    事案件審理時提出，因為知道甲○○○無力償還，為保障債權才設定的等語，以
    資抗辯。
三、本件原告主張：訴外人甲○○○與楊永欽基於誹謗之犯意，意圖散佈於眾，連續
    在八十八年五月間在臺南市○○路十八巷二十五號分別向不特定之人傳述，楊永
    欽與原告有曖昧關係，足以毀損原告名譽之事，經本院以八十九年度易字第三九
    一號判決確定在案，又臺灣高等法院臺南分院以八十九年度訴易字第四九號侵權
    行為損害賠償事件判決甲○○○及楊永欽應賠償原告十八萬元確定等語，並提出
    臺灣高等法院臺南分院八十九年度訴易字第四九號民事判決、本院九十一年度易
    字第一０六號刑事判決為證，另經本院依職權調閱前揭案卷核閱屬實，復為被告
    所不爭執，應可信為真實。
四、原告另主張：茲原告依臺灣高等法院臺南分院八十九年度訴易字第四九號民事確
    定判決對甲○○○聲請強制執行之際，始發覺其所有之系爭土地及建物業經甲○
    ○○與被告通謀虛偽意思表示，偽造債權金額一百萬元並為系爭抵押權登記等語
    ，業據其提出土地登記謄本、建物登記謄本以資佐證，而被告雖不爭執與甲○○
    ○於九十年三月二十七日至臺南市東南地政事務所，將甲○○○所有之系爭土地
    及建物設定存續期間均為九十年三月一日至一一０年三月一日之本金最高限額一
    百萬元之系爭抵押權予被告，惟否認兩人係通謀虛偽意思表示製造假債權，並以
    前揭情詞置辯，是本件應審究者厥為被告與訴外人甲○○○間之金錢借貸關係是
    否真正。
    (一)被告固辯稱：其與甲○○○係母女關係，甲○○○陸續向其借款七十餘萬元，
      均寫有借據，嗣因夫家不諒解之緣故以及甲○○○無力清償，欲辦理抵押權，
      惟因系爭土地建物先前設定抵押權與訴外人穆淑女，後因諸事纏身無暇處理，
      遲至九十年三月二十七日方至臺南市東南地政事務所辦理抵押權設定，並提出
      護照、交通違規罰鍰收據各一份、所得稅扣繳憑單五紙、借據十張、成功大學
      醫學院附設醫院收據四份為證，惟為原告否認其所提出借據形式上之真正，按
      私文書應由舉證人證其真正。但他造於其真正無爭執者，不在此限。民事訴訟
      法第三百五十七條定有明文，然被告並未積極舉證證明前揭借據之真正，已難
      信其實。又經本院詳閱前揭十張借據，均使用便條紙或記事本書寫，依借據上
      所載借貸日期及金額依序為(1)八十五年一月二十日借款二十萬元、(2)八十八年
      八月十九日借款五千元、(3)八十八年十月一日借款二萬元、(4)八十九年一月六
      日借款五萬元、(5)八十九年二月二日借款四萬元、(6)八十九年六月二十九日借
      款十七萬元、(7)八十九年八月二十四日借款三萬五千元、(8)八十九年十月十三
      日借款六千元、(9)八十九年十一月十五日借款十萬元、(10)九十年八月六日借款
      八萬四千元等十筆借款，借貸至今已逾一年至六年不等，然紙質卻仍呈現完好
      新穎，且無任何污損、折痕及折舊之痕跡，有勘驗筆錄在卷可稽（本院卷第九
      九頁），實與一般社會經驗法則有悖。再者，觀之前揭借據借貸金額不等，多
      則二十萬元，少則五千元，查兩人係母女關係，情感自然親密，縱平日有金錢
      往來，然小額借貸多不會書寫借據，而被告與甲○○○間於八十八年八月十九
      日、八十九年十月十三日，借貸金額分別為五千元、六千元卻寫有借據，與社
      會常情亦相違背；另被告辯稱八十五年一月二十日二十萬元之借款原係其給甲
      ○○○之紅包，但甲○○○執意說係向被告借貸而書寫借據等語，衡之常理，
      倘子女為盡孝道而給付金錢予父母，縱父母不願接受，亦不會書寫借據，因此
      ，綜上證據調查之結果，被告雖舉其與訴外人甲○○○所書寫之前揭借據以證
      兩者金錢借貸關係確實存在乙節，因借據有上述之證據瑕疵，尚難信為真實。
    (二)次查，被告復辯稱，甲○○○向其借款七十餘萬元，以支付房租、會款及償還
      債務等語，然查，甲○○○於本院九十一年易字第一０六號偽造文書之刑事案
      件審理時，經質以借款原因時，初供稱：因其購買臺南市○○路四十六號七樓
      之一預售屋；要繳預售屋的錢均係向被告所借；除購買預售屋付價款以外，沒
      有其他原因向被告借過錢；預售屋係八十六年三月二十六日完工，所提出資料
      僅有一筆是八十六年以前，其餘均八十六年以後，係因為還要繳銀行貸款云云
      。惟被告則於該刑事案件審理時供稱：甲○○○係自八十五年起，陸續向其借
      錢，借錢係為要購買預售屋；借錢原因，除了東光路房子外，後來又購買台南
      市○○路十八巷十五號之三的二手屋，需要週轉，始向其借錢；除了買房子的
      原因外，還有因攬互助會，而向其借錢等語（詳本院九十一年易字第一０六號
      刑事卷第十七至十八頁）。嗣甲○○○於原審復改稱：因伊先向穆淑女借六、
      七十萬元給付巨道營造公司，以購買台南市○○路房屋。向被告所借的錢，即
      是用來返還穆淑女，伊向穆淑女借錢時，曾經簽發本票給她，伊還的時候就把
      本票拿回來；伊是零零碎碎的還給穆淑女，有時還十萬元，有時還廿萬元；穆
      淑女現已經死亡，本票因時日過久，沒有留存云云（詳本院九十一年易字第一
      ０六號刑事卷二三至二五頁）。就甲○○○先後供詞以觀，初供：係向被告借
      款以購買台南市○○路預售屋，其後改稱：係先向穆淑女借款付予台南市○○
      路房屋頭期款項，再向被告借款返還穆淑女，前後不一，又與被告於該刑事案
      件審理時所供述及本院審理時供稱借款係為支付房租、會款及償還債務等語，
      互不相符，殊難憑採。
    (三)又查，甲○○○係於八十五年四月廿日，以分期付款購買台南市○○路預售屋
      ，於八十五年四月廿日簽約時，給付十五萬元簽約金，於八十五年六月十日開
      工，又給付十五萬元，八十五年十月二十八日付第二期款十二萬元，此後於八
      十六年一月廿八日付第三期至六期款，各付十二萬元，另於八十六年三月三日
      繳納第七、八期款，各付十二萬元，各期付款均以支票給付等情，有房屋預定
      買賣契約書及所附房屋價款分期付款表在卷可憑（詳本院九十一年易字第一０
      六號刑事卷第八十至八七頁）。據此，對照與被告所提出借據上載之借款時間
      顯不一致。另甲○○○於八十六年五月廿三日，以台南市○○路房屋，向世華
      聯合商業銀行設定本金最高限額抵押權三百五十六萬元等情，有土地及建物登
      記簿謄本附卷可稽（臺灣臺南地方法院九十年度發查字第一五七八號卷第四至
      七頁）。倘甲○○○係向被告借款，以付世華銀行貸款，自八十六年六月份貸
      款撥放翌月起，即應有借款記錄，惟依被告借據所載之借款時間以觀，除八十
      五年一月廿日借款與本件貸款顯然無涉外，迄八十八年八月十九日前，竟然全
      無借款記錄，顯見甲○○○所供向被告借款，以付世華銀行貸款乙情，要非實
      在。
    (四)再者，甲○○○係於八十八年四月三十日，向巨道營造公司，以總價四百萬元
      購買台南市○○路房屋，於八十八年四月三十日、八十八年五月三日各給付三
      十萬元，另於八十八年五月廿六日給付六十萬元，簽發支票給付，餘款則於八
      十八年五月十七日，向中國信託商業銀行，設定最高限額抵押權三百三十六萬
      元等情，有不動產買賣契約書及台南市東南地政事務所審查異動索引附卷可按
      （詳本院九十一年度易字第一０六號刑事卷第二八至二九、三四至三六頁）。
      而甲○○○於八十八年十二月八日，更曾以台南市○○路房屋，設定抵押權一
      百萬元予穆淑女，其後於八十九年十一月十六日清償而塗銷等情，有債務清償
      證明書、土地登記申請書、土地建築改良物抵押權設定契約書在卷可參（詳本
      院九十一年度易字第一０六號刑事卷第三七至五十頁）。依上開設定抵押權之
      資料所示，穆淑女固曾借款一百萬元予甲○○○，惟係在八十八年十二月八日
      前後，此顯與前揭八十八年四月三十日，購買台南市○○路房屋給付價金無涉
      ，因此，甲○○○前揭陳述要屬無稽。況穆淑女已經死亡，甲○○○復未能提
      出各期清償任何收據或本票，以資證明，又對照甲○○○於本院九十一年度易
      字第一０六號偽造文書刑事案件審理初供時稱：伊係購買台南市○○路房屋，
      而向被告借款云云。後又改稱係因購買台南市○○路房屋，需要錢週轉始向被
      告借款。由此可見，甲○○○係臨訴改稱：因購買台南市○○路房屋，始向被
      告借款返還穆淑女等情，而係渠等二人於臨訴，互為勾串之詞，自不足採。
    (五)承上，被告明知甲○○○未向其借款，竟共同虛構借款不實事項，向地政事務
      所公務員送件登記抵押權，而使公務員登載於職務上所掌公文書，自足以生損
      害於地政機關土地登記公信力。又系爭土地及建物，其上業經世華銀行設定有
      本金最高限額三百五十六萬元，倘無本件虛偽設定一百萬元債權，於強制執行
      分配程序，僅需分配優先債權世華銀行三百五十六萬元，然加上本件虛偽設定
      一百萬元債權，原告需俟上開四百五十六萬元優先受償後仍有餘額時，始能以
      普通債權地位參與分配，故足生損害於原告債權之擔保，應堪認定。而被告與
      甲○○○間之偽造文書行為已據臺灣高等法院臺南分院九十一年度上易字第八
      三０號、本院九十一年度易字第一０六號刑事判處被告有期徒刑四月，得易科
      罰金，緩刑三年確定在案，並經本院依職權調閱前揭案卷查明無訛，茲原告主
      張被告與訴外人甲○○○間並無金錢借貸關係，卻就系爭土地及建物設定本金
      最高限額一百萬元之系爭抵押權登記，應屬通謀虛偽之意思表示，殆無疑義。
    (六)按表意人與相對人間通謀而為須為意思表示者，其意思表示無效，民法第八十
      七條第一項前段定有明文。此種行為有害於債權人之權利時，債權人自得者張
      其無效，以保全自己之權利，則被告與訴外人甲○○○間就系爭土地及建物所
      為之抵押權設定登記行為，既屬通謀虛偽意思表示，已見前述，依前揭法條之
      規定，依法應為無效，又此無效之行為侵害原告之債權保全，原告自得依侵權
      行為法則，訴請被告應將系爭抵押權設定登記予以塗銷。
五、綜上，原告主張被告與甲○○○間並無金錢借貸關係，而就系爭土地及建物為系
    爭抵押權之登記，乃屬通謀虛偽意思表示，依法應為無效，因而侵害原告債權之
    保全，從而，原告爰依侵權行為法則請求判決如主文第一項所示，為有理由，應
    予准許。
六、本件待證事實已臻明確，兩造其餘之攻擊防禦方法及舉證，於判決結果已不生影
    響，爰不一一詳為論述，附此敘明。
七、結論：本件原告之訴為有理由，依民事訴訟法第七十八條，判決如主文。
中　　　華　　　民　　　國　　九十一　　年　　十一　　月　　二十八　　日
　　　　　　　　　　　　　　　　　臺灣臺南地方法院民事第一庭
~B審判長法官　周素秋
~B　　　法官　王國忠
~B　　　法官　黃欣怡
右為正本係照原本作成
如對本判決上訴，須於判決送達後廿日內向本院提出上訴狀
中　　　華　　　民　　　國　　九十一　　年　　十一　　月　　二十八　　日
~B法院書記官　陳靜娟
